【裁判字號】    94,苗簡,621
【裁判日期】    950707
【裁判案由】    確認通行權存在
【裁判全文】
臺灣苗栗地方法院民事簡易判決         94年度苗簡字第621號
原      告  乙○○
訴訟代理人  丙○○
                        號
            壬○○
被      告  甲○○
            辛○○
                        號
            己○○
            庚○○
                        號7樓.
            戊○○
上列當事人間確認通行權存在等事件，本院於民國95年6 月23日
言詞辯論終結，判決如下：
    主  文
確認原告就被告共有坐落苗栗縣通霄鎮○○段九四五地號土地如
附圖所示Ａ部分面積七六平方公尺，有通行權存在。
被告甲○○應將前項通行權範圍內之地上物除去；並應容忍原告
通行，不得設置地上物或為任何妨害原告通行之行為。
被告甲○○應給付原告新臺幣柒萬玖仟肆佰陸拾元，及自民國九
十四年十一月十六日起至清償日止，按週年利率百分之五計算之
利息。
原告其餘之訴駁回。
訴訟費用由被告甲○○負擔十分之五；餘由原告負擔。
本判決第二、三項得假執行。
    事實及理由
壹、程序方面：
一、被告辛○○、己○○、庚○○經合法通知，被告辛○○未於
    言詞辯論期日到場，被告己○○、庚○○未於最後言詞辯論
    期日到場，均核無民事訴訟法第386 條各款所列情形，爰依
    原告之聲請，由其一造辯論而為判決。
二、原告原訴之聲明第2 項關於侵權行為損害賠償部分，係請求
    被告甲○○與丁○○應連帶將通行權範圍內之地上物清除，
    並應連帶給付原告新臺幣（下同）150,000 元及法定遲延利
    息，嗣於民國95年3 月7 日言詞辯論期日撤回對丁○○之起
    訴；另於95年3 月13日具狀擴張前述金額為200,000 元，及
    同上之利息，核屬擴張應受判決事項之聲明，依民事訴訟法
    第255 條第1 項第3 款規定，應予准許。
三、原告於判決確定前，得撤回其訴之全部或一部；但被告已為
    「本案之言詞辯論」者，應得其同意，民事訴訟法第262 條
    第1 項定有明文。準此，原告於被告已為本案之言詞辯論前
    撤回其訴者，應無須徵得被告之同意，即生訴之撤回之效力
    ，最高法院80年度台抗字第246 號民事裁定足資參照。本件
    原告原以丁○○為共同被告，嗣於本院95年3 月7 日言詞辯
    論期日以言詞撤回對丁○○之起訴，因丁○○未於言詞辯論
    期日到場，經本院通知其於10日內表示意見，雖據其具狀表
    示不同意撤回（見卷第60、66頁）。惟查原告既係於丁○○
    尚未為本案之言詞辯論前即撤回對其之起訴，依前揭說明，
    應毋庸得丁○○之同意，是以縱丁○○不同意撤回，亦不影
    響原告對其撤回起訴之效力，爰不再併列丁○○為被告。
四、原告原僅以甲○○、丁○○為被告，訴請確認其袋地通行權
    存在，及請求排除通行權範圍內之地上物，暨賠償損害，嗣
    原告撤回對丁○○之起訴，並追加苗栗縣通霄鎮○○段 945
    地號土地之共有人辛○○、己○○、庚○○、戊○○為被告
    ，核其追加並不甚礙被告之防禦及訴訟之終結，依民事訴訟
    法第255 條第1 項第7 款規定，亦應准許。
貳、實體方面：
一、原告主張：
  (一)原告所有坐落苗栗縣通霄鎮○○段499 、504 之2 地號土地
    為袋地，逾20年來均通行使用被告甲○○、辛○○、己○○
    、庚○○、戊○○共有之同段945 地號土地上寬約4 公尺、
    長約18公尺之既成道路，以耕耘機、小貨車及機車對外聯絡
    公路；又丁○○係被告甲○○之夫，其於81年10月2 日即簽
    立同意書，將945 地號土地之一部份無償提供作為通霄鎮○○里○里道路工程用地使用，並由通霄鎮公所舖設為現況之
    水泥路（下稱系爭水泥道路）。詎被告甲○○竟基於妨害原
    告通行之意，自93年4 月1 日起陸續在系爭水泥道路上堆置
    竹子、木箱、水泥涵管、報廢機車、水泥磚塊等障礙物，使
    原告無法利用耕耘機及小貨車進出所有之499 、504 之2 地
    號土地，致無法耕作，為此爰依民法第787 條第1 項規定，
    訴請確認原告對被告共有之945 地號土地如附圖所示Ａ部分
    面積76平方公尺，有通行權存在。又因被告甲○○堆置前述
    障礙物，妨害原告通行權之行使，爰併依侵權行為之法律關
    係，請求被告甲○○除去前開通行權範圍內之障礙物，並應
    容忍原告通行，不得設置地上物或為任何妨害原告通行之行
    為。再者因被告甲○○堆置障礙物，致原告無法耕作，而受
    有不能從事農耕生產之損失，以原告土地每年可耕作2 期水
    稻，每期稻穀收穫量約4700台斤，每台斤收購價約11元計算
    ，每期稻作獲利約50,000元，自被告甲○○妨害通行迄今，
    原告已受有4 期稻作不能收穫之損失，合計為200,000 元，
    爰併依民法第213 條第1 項、第215 條規定，請求被告以金
    錢賠償上開損失。
  (二)又被告辛○○、己○○、庚○○、戊○○，與被告甲○○同
    為945 地號土地之共有人，且為被告甲○○之姻親，渠等雖
    未以積極行為妨害原告通行系爭水泥道路，然坐視被告甲○○妨害原告通行，從未表示反對，無異以消極行為否定原告
    之通行權存在，為期糾紛一次解決，爰追加上開共有人為被
    告，訴請確認原告就被告共有之945 地號土地如附圖所示Ａ
    部分面積76平方公尺，有通行權存在。
  (三)並聲明：如主文第1、2、3 項所示。
二、被告甲○○則以：伊係因沒地方堆放物品，始將竹子、木箱
    、水泥涵管、報廢機車、水泥磚塊等物放置在系爭水泥道路
    上，並非故意阻擋原告通行；況系爭水泥道路乃私人土地，
    原來並沒有路；同意945 地號土地上之水泥道路供原告行走
    通過，惟不同意供其通行耕耘機、貨車等機具；卷內提供作
    為城北里環里道路使用之同意書，固係丁○○所簽立，然因
    被告係於上開同意書簽立後始購買取得945 地號土地，自不
    受上開同意書之拘束；系爭水泥道路並不在城北里環里道路
    範圍之內；原告尚有其他出路可對外聯絡，不應通行系爭水
    泥道路等語，資為抗辯。並聲明：原告之訴駁回。
三、被告辛○○未於言詞辯論期日到場，亦未提出書狀作何聲明
    或陳述。被告己○○未於最後言詞辯論期日到場，惟據其先
    前到庭所為之陳述則以：伊同意原告依照目前系爭水泥道路
    之現狀行走等語。被告庚○○未於最後言詞辯論期日到場，
    惟據其先前到場所為之聲明及陳述則以：渠等同意獻出土地
    供作環里道路使用，係給媽祖遊村時通行；系爭水泥道路係
    原告自己舖設的，渠等並未同意；原告尚有其他路可以走，
    不然也應自己想辦法等語置辯；並聲明：原告之訴駁回。被
    告戊○○則以：伊小時候系爭水泥道路之位置，並沒有路，
    只有一條水溝，何時闢建水泥道路伊不清楚等語置辯；並聲
    明：原告之訴駁回。
四、查坐落苗栗縣通霄鎮○○段499 、504 之2 地號土地，為原
    告所有，同段945 地號土地為被告共有，945 地號土地上舖
    設有如附圖即95年1 月19日苗栗縣通霄地政事務所複丈成果
    圖所示Ａ部分面積76平方公尺之水泥道路一條；及被告甲○○於上開水泥道路上堆置竹子、木箱、水泥涵管、報廢機車
    、水泥磚塊等物，致該水泥道路僅餘寬約1 公尺左右之空隙
    可供人及機車通行，而無法供耕耘機及貨車進出等事實，業
    據原告提出土地登記謄本及現場照片為證（見卷第7 至14頁
    、第19、20頁），並經本院履勘現場，及囑託苗栗縣通霄地
    政事務所測量屬實，製有勘驗筆錄及複丈成果圖在卷可憑（
    見卷第42至44頁、第84頁），堪信為真實。
五、惟原告主張其對945 地號土地上之系爭水泥道路有袋地通行
    權一節，則為除被告辛○○、己○○以外之被告所否認，並
    以前揭情詞置辯。是以本件首應審究者，厥為原告所有499
    、504 之2 地號土地是否為袋地？若為袋地，其主張通行被
    告共有之945 地號土地如附圖所示Ａ部分面積76平方公尺之
    水泥道路，是否為損害最少之處所及方法？經查：
  (一)按土地因與公路無適宜之聯絡，致不能為通常使用者，土地
    所有人，得通行周圍地以至公路，民法第787 條第1 項前段
    定有明文。而所謂「土地與公路無適宜之聯絡」者，係指土
    地所有人之土地與公路隔離，全無進出之通路或雖有進出之
    通路，但不適宜者而言。且該法條之規範目的不僅在調和土
    地所有人間之利害關係，並在充分發揮袋地之經濟效用，以
    促進物盡其用之社會經濟利益，是以判斷是否「與公路無適
    宜之聯絡，致不能為通常之使用」，自應依現在使用之方法
    判斷之。
  (二)查原告所有499 、504 之2 地號土地，均未鄰接公路，有原
    告提出之地籍圖謄本在卷可稽（見卷第48頁）；又原告原係
    以耕耘機、曳引機等農耕機具通行系爭水泥道路以資耕作上
    開土地之情，並據證人李茂松於本院勘驗現場時證稱：伊自
    87年起至93年1 期止，均為原告翻耕稻田，伊均駕駛曳引機
    從系爭水泥道路下去原告土地翻耕，及證人黃跨灶於本院勘
    驗現場時證述：從93年往前推算有3 、4 年時間，原告均僱
    請伊在前揭土地插秧屬實（見卷第169 頁反面、第170 頁）
    ；此外用以聯絡原告前揭土地與城北里環里道路之系爭水泥
    道路，因被告甲○○於其上堆置木箱、水泥涵管等物，致僅
    餘1 公尺左右之寬度可供人或機車通行之情，亦經本院勘驗
    現場屬實；參以目前皆以農業機械從事耕作之現狀觀之，系
    爭水泥道路所餘約1 公尺左右之寬度，顯無法供一般農耕機
    具通過，其不足以作為原告土地與公路間適當之聯絡，堪予
    認定。是以原告所有前揭土地確屬袋地無疑，依首揭規定，
    原告自得對周圍土地所有人主張袋地通行權。至被告甲○○
    辯稱原告尚有4 個出路可供通行云云，並提出照片為證（見
    卷第91、92頁），然查原告土地尚須經過他人之土地，始能
    到達該4 個出路，為被告所是認，是縱有該4 個出路亦無法
    改變原告土地為袋地之事實，被告前揭所辯，不足憑採。
  (三)次按有通行權人應於通行必要之範圍內，擇其周圍地損害最
    少之處所及方法為之，民法第787 條第2 項定有明文。經查
    原告所主張通行之附圖所示被告共有之945 地號土地Ａ部分
    面積76平方公尺，為通霄鎮○○里○里道路之一部，業據證
    人即通霄鎮公所建管課課員謝孟耀於本院勘驗現場時證述：
    依據竣工圖所載，系爭水泥道路係位在城北里環里道路範圍
    內，水泥係鎮公所舖設的等語在卷（見卷第43頁反面），並
    有該證人提出之苗栗縣通霄鎮公所函在卷可考（見卷第46頁
    ），足堪採信。被告甲○○、庚○○辯稱系爭水泥道路係原
    告未經被告共有人之同意擅自舖設者，該水泥道路非環里道
    路之一部份云云，委不足採。從而系爭水泥道路既屬城北里
    環里道路之一部，性質上即以供不特定人通行為目的，是以
    該水泥道路供原告通行以至環里道路，自屬對周圍地損害最
    少之處所及方法。
  (四)被告甲○○雖又抗辯：原告可經由前述4 個出路與公路聯絡
    云云，惟查原告土地尚須通過他人均從事耕作之土地，始能
    到達前述4 個出路之情，為被告所是認，對於該周圍地所有
    人之損害，難謂非鉅，自非損害最少之處所及方法，是被告
    甲○○前開所辯，洵非可採。
六、綜合前述，本院斟酌系爭水泥道路屬通霄鎮○○里○里道路
    之一部份，性質上本以供不特定人通行為目的，被告等共有
    人對該部分土地之使用收益權已受限制等一切情狀，認原告
    通行被告共有之945 地號土地如附圖所示Ａ部分面積76平方
    公尺，應屬損害最少之處所及方法。從而原告本於袋地通行
    權之法律關係，訴請確認原告就被告5 人共有之上開土地如
    附圖所示Ａ部分面積76平方公尺，有通行權存在，及依侵權
    行為之法律關係，訴請被告甲○○應將該通行權範圍內之地
    上物除去，並應容忍原告通行，不得設置地上物或為任何妨
    害原告通行之行為，為有理由，應予准許，爰判決如主文第
    1 、2 項所示。
七、次按，原告主張因被告甲○○堆置障礙物，致伊無法種植水
    稻，因而受有200,000 元損失一節。查被告甲○○前於93年
    7 月9 日通霄分局會同通霄鎮公所建設課人員及清潔隊前往
    準備清理系爭水泥道路時，即已在該水泥道路上堆置竹子、
    木箱、水泥涵管、報廢機車及水泥磚塊等物，業據其於93年
    8 月9 日在通霄派出所製作偵訊筆錄時坦認在卷（見臺灣苗
    栗地方法院檢察署94年度偵字第609 號卷第11頁），足徵被
    告甲○○至遲於93年7 月9 日前已在上開道路堆置前述物品
    ；參以被告甲○○於上開偵訊筆錄中坦承：「因乙○○住家
    附近與我有土地糾紛，所以我才不讓他農機通過我土地」（
    見同上偵查卷宗第12頁），另徵諸被告甲○○住處即門牌號
    碼苗栗縣通霄鎮城北里18號，其屋前有庭院，房屋左側（指
    面對房屋而言）亦有種植自用蔬菜之土地，業經本院履勘現
    場無訛，製有勘驗筆錄在卷可佐（見卷第169 頁），足見前
    揭木箱、水泥涵管等物，非無其他空地可供堆置，綜上益徵
    被告甲○○顯係故意將前述木箱等物，堆置於系爭水泥道路
    上，用以阻擋原告之農耕機具通過，被告甲○○故意不法侵
    害原告耕作權利之行為，至為明確。從而原告依侵權行為之
    法律關係，請求被告甲○○賠償自93年下期起至95年上期止
    無法耕作之損失，洵屬有據，應予准許。參酌臺灣省歷年每
    公頃稻作收入及稻作所得統計表所載，93年下期每公頃稻作
    所得為51,291元，有本院依職權向行政院農業委員會農糧署
    調取之上開統計表在卷可參（見卷第189 頁），原告復同意
    自93年下期起至95年上期止，每公頃每期稻作所得皆以上開
    金額計算（見卷第197 頁），是以原告上開期間無法耕作之
    損失為79,460元【（1174+2699）/10000 平方公尺x51,29 1
    元x4期=79,460 元，元以下四捨五入】，從而原告請求被告
    甲○○賠償79,460元，及自起訴狀繕本送達翌日即94年11
    月16日起至清償日止，按週年利率5%計算之法定遲延利息，
    為有理由，應予准許，爰判決如主文第3 項所示。惟其逾此
    部分之請求，即屬無據，應予駁回。
八、本件事證已臻明確，兩造其餘攻擊防禦方法及舉證，核與判
    決結果不生影響，爰不一一論述，併此敘明。
九、本件係關於財產權之訴訟其標的金額在500,000 元以下之簡
    易訴訟程序，是本院就主文第2 、3 項所為被告甲○○敗訴
    之判決，應依民事訴訟法第389 條第1 項第3 款規定，依職
    權宣告假執行。
十、據上論結，本件原告之訴為有理由，依民事訴訟法第385 條
    第1 項前段、第436 條第2 項、第79條、第85條第1 項但書
    、第389 條第1 項第3 款，判決如主文。
中    華    民    國    95    年    7     月    7     日
                    苗栗簡易庭法  官  黃佩韻
以上正本係照原本作成。
如不服本判決，應於判決送達後20日內，向本院提出上訴狀（須
附繕本）。
                              書記官  蔡健忠
中    華    民    國    95    年    7     月    7     日


司法院資訊處製作；財團法人民間司法改革基金會備份。
